【裁判字號】    98,審交訴,119
【裁判日期】    980731
【裁判案由】    業務過失致死等
【裁判全文】
臺灣高雄地方法院刑事判決           98年度審交訴字第119號
公  訴  人  臺灣高雄地方法院檢察署檢察官
被      告  甲○○
上列被告因業務過失致人於死等案件，經檢察官提起公訴（98年
度調偵字第135 號），本院改依簡式審判程序審理，判決如下：
    主  文
甲○○犯業務過失致人於死罪，處有期徒刑貳年；又共同犯戶籍
法第七十五條第二項之行使變造之國民身分證罪，累犯，處有期
徒刑陸月，扣案變造之「己○○」國民身分證影本及變造之「己○○」職業聯結車駕駛執照影本各壹紙沒收；又犯偽造署押罪，
累犯，處有期徒刑陸月，如附表所示之偽造署押沒收。應執行有
期徒刑貳年陸月，扣案變造之「己○○」國民身分證影本、變造
之「己○○」職業聯結車駕駛執照影本各壹紙及如附表所示之偽
造署押，均沒收。
    事  實
一、甲○○前因業務過失致人於死案件，經臺灣桃園地方法院以
    93年度交簡字第36號判決，判處有期徒刑6 月確定，於民國
    93年12月2 日易科罰金執行完畢。另因偽造文書及業務過失
    傷害案件，經臺灣高等法院高雄分院以96年度上易字第383
    號判決，判處有期徒刑4 月、3 月確定，嗣經該院以96年度
    聲減字第2133號裁定，就上開案件予以減刑，並定應執行刑
    為有期徒刑3 月，於96年12月12日易科罰金執行完畢。詎仍
    不知悔改：
(一)、其明知其先前所考取之職業聯結車駕駛執照，已因上開業務
    過失致人於死案件而遭吊銷，為應徵駕駛工作，竟基於變造
    特種文書並持以行使之犯意，於97年3 月間某日，於拾得不
    知情友人己○○所有之職業聯結車駕駛執照後，在其位於高
    雄縣鳳山市○○街102 號9 樓之住處，將自己之相片放在己○○前開職業聯結車駕駛執照上再予影印，而變造產生「己○○」名義之職業聯結車駕駛執照影本1 紙，並於97年5 月
    6 日，持該變造之駕駛執照影本，前往位在高雄市苓雅區○○○路167 號7 樓之3 之「祥勝汽車貨運有限公司」（下稱
    祥勝公司）應徵，致使該公司負責人莊蕎蓁誤信其仍有職業
    聯結車之駕駛資格而予僱用，足生損害於己○○本人、祥勝
    公司及監理機關對於駕駛執照管理之正確性。
(二)、甲○○於受僱祥勝公司後，即擔任駕駛工作，為從事駕駛業
    務之人。於97年6 月27日下午2 時30分許，其駕駛車牌號碼
    XG-007號營業用曳引車運送貨物，沿劃有分向限制線之國道
    88號快速公路由西往東方向行駛，駛至該路段7.8 公里處時
    ，原應注意遵守道路交通標誌、標線、號誌之指示，在劃有
    分向限制線之路段，不得跨越行駛，且駕駛人於道路狀況因
    下雨而較為濕滑之狀況下，須更加謹慎駕駛、隨時採取必要
    之安全措施，以避免車禍事故發生，而依當時情形，天氣狀
    況雨、日間有自然光線、路面狀況濕潤無缺陷、無障礙物、
    視距良好，依其智識、能力並無不能注意之情事，竟疏未注
    意上情，其所駕駛之上開營業用曳引車，因而失控跨越分向
    限制線及中央分隔島，駛入國道88號快速公路西向車道，適
    有阮劍峰駕駛車牌號碼VN-8565 號自用小客車搭載其配偶丁○○，沿國道88號快速公路內側西向車道，由東往西行駛至
    該處，見狀閃煞不及，車頭因而與甲○○所駕駛之前開營業
    用曳引車車頭發生撞擊，此時另有戊○○駕駛車牌號碼S8-6
    140 號自用小客車，沿國道88號快速公路內側西向車道，在
    阮劍峰所駕駛之車牌號碼VN-8565 自用小客車後方行駛至該
    處，見狀閃避不及，車頭亦與甲○○所駕駛之前開營業用曳
    引車右側車頭發生撞擊，致阮劍峰受有多發性骨折併休克、
    肋骨骨折、顏面骨折之傷害，並於送醫途中不治死亡；丁○○則受有胸部挫傷併左側第6 、7 肋骨骨折、頭部外傷併左
    側顱底骨折及左側血樣耳漏、右手掌第五掌骨骨折、左手前
    臂及上臂大片擦挫傷併異物留存、左膝挫傷等傷害；而戊○○受有頭部外傷、胸腹部鈍傷、鼻骨骨折、雙膝鈍傷之傷害
    。
(三)、甲○○於上開車禍事故發生後，本身亦受有傷害，經送往位
    在高雄縣鳳山市○○路之大東醫院接受治療，嗣於97年6 月
    27日下午6 時許，警方人員至大東醫院就前開車禍事故對其
    進行調查時，甲○○恐其真實身分遭發現，竟基於偽造署押
    之犯意，冒用己○○名義應訊，並接續在如附表編號1 、2
    所示之文件上，偽造如附表編號1 、2 所示之己○○簽名、
    指印，足生損害於己○○本人及司法機關偵、審案件之正確
    性。
(四)、嗣於97年6 月29日，甲○○因警方人員通知需於翌日攜帶證
    件至警局就上開車禍案件製作警詢筆錄，而其恐真實身分遭
    發現，竟與己○○（應由檢察官另行處理）共同基於意圖供
    冒用身分使用而變造國民身分證並持以行使法及變造特種文
    書並持以行使之犯意聯絡，在其前揭住處內，由己○○提供
    其所有之國民身分證及職業聯結車駕駛執照，再由甲○○將
    自己之相片放置其上並予影印，而變造產生「己○○」名義
    之國民身分證影本及職業聯結車駕駛執照影本各1 紙。之後
    於翌日（97年6 月30日），甲○○至高雄縣政府警察局林園
    分局大寮車禍處理小組製作警詢筆錄時，即同時持上開變造
    之「己○○」國民身分證影本及職業聯結車駕駛執照影本向
    承辦員警行使，表示其係「己○○」本人，足生損害於戶政
    機關、監理機關對於國民身分證、駕駛執照管理之正確性及
    司法機關偵、審案件之正確性。復於同日冒用己○○名義製
    作警詢筆錄，而單獨接續前開偽造署押之犯意，在如附表編
    號3 所示之文件上，偽造如附表編號3 所示之己○○簽名、
    指印，足生損害於己○○本人及司法機關偵、審案件之正確
    性。嗣因祥勝公司負責人莊蕎蓁發現甲○○係冒用己○○名
    義應徵，而至警局報案，經警通知甲○○至警局說明，並扣
    得甲○○所有、於97年6 月29日變造之「己○○」國民身分
    證影本及職業聯結車駕駛執照影本各1 紙，方查悉上情。
二、案經阮劍峰之子丙○○、丁○○訴由高雄縣政府警察局林園
    分局報請臺灣高雄地方法院檢察署檢察官偵查，及戊○○訴
    由臺灣高雄地方法院檢察署檢察官偵查起訴。
    理  由
一、按本件被告甲○○所犯係死刑、無期徒刑、最輕本刑為3 年
    以上有期徒刑以外之罪，其於準備程序就被訴事實為有罪之
    陳述，經受命法官告知簡式審判程序之旨，並聽取其與公訴
    人之意見後，本院認無不得或不宜改依簡式審判程序進行之
    處，爰依刑事訴訟法第273 條之1 第1 項、第284 條之1 ，
    裁定本件由受命法官獨任進行簡式審判程序。又本件既已改
    行簡式審判程序，則下述被告以外之人於審判外所為之言詞
    、書面陳述，依刑事訴訟法第159 條第2 項之規定，自均應
    具有證據能力，先予敘明。
二、前揭犯罪事實，業據被告於本院審理中坦承不諱，核與告訴
    人丁○○於警詢（見警卷第12至14頁）、告訴人戊○○於警
    詢（見警卷第17至19頁）、證人即目擊上開車禍事故發生之
    潘芬芳於警詢、偵訊中（見警卷第15、16頁、97年度相字第
    1140號卷第35頁）、證人莊蕎蓁於警詢、偵訊（見警卷第20
    至22頁、98年度調偵字第135 號卷第29頁）、證人即上開營
    業用曳引車前任駕駛馬水德於檢察事務官詢問中（見98年度
    調偵字第135 號卷第30頁）、證人即平日負責維修上開營業
    用曳引車之陳平南於檢察事務官詢問中（見98年度調偵字第
    135 號卷第30頁）、證人即本件承辦員警乙○○於本院審理
    中（見本院卷第29、30頁）所述情節相符，並有本件道路交
    通事故現場圖（見警卷第23頁）、道路交通事故調查報告表
    （見警卷第24至26頁）、蒐證相片（見警卷第27至36頁）、
    告訴人丁○○於國軍高雄總醫院就診之診斷證明書（見警卷
    第44頁）、告訴人戊○○於安泰醫療社團法人安泰醫院就診
    之診斷證明書（見97年度他字第6120號卷第5 頁）、被害人
    阮劍峰之國軍高雄總醫院診斷證明書（見警卷第43頁）、臺
    灣高雄地方法院檢察署檢驗報告書（見97年度相字第1140號
    卷第39至44頁）、相驗屍體證明書（見97年度相字第1140號
    卷第38頁）、「己○○」名義之國民身分證影本（見警卷第
    50頁）、職業聯結車駕駛執照影本（見警卷第50、61頁）及
    如附表所示之文件（見警卷第4 至6 頁、第37頁、97年度偵
    字第26313 號卷第8 頁）在卷可稽，則被告前開自白顯與事
    實相符，堪以採信。按駕駛人駕駛汽車，應遵守道路交通標
    誌、標線、號誌之指示，在劃有分向限制線之路段，不得跨
    越行駛，且汽車行駛時，駕駛人應隨時採取必要之安全措施
    ，道路交通安全規則第90條、第94條第2 項、道路交通標誌
    標線號誌設置規則第165 條第1 項分別定有明文，被告曾考
    領有職業聯結車駕駛執照，對於上開規定自應知之甚詳，其
    駕駛汽車自應遵守前開規定，而本件事故發生時，雖因下雨
    而使路面較為濕滑，惟並無不能注意之情事，被告自須更加
    謹慎駕駛，避免發生車禍事故，然被告竟疏未注意上情，以
    致肇事，其行為自有過失。又被害人阮劍峰因本件車禍事故
    而死亡、及告訴人丁○○、戊○○因本件車禍事故而受有上
    開傷害之事實，業如前述，則被告之過失行為與被害人阮劍
    峰死亡、告訴人丁○○、戊○○受有傷害間，顯有相當因果
    關係。綜上，本件事證明確，被告前揭犯行，均堪認定。至
    公訴意旨認被告於前開犯罪事實(一)中，係變造「己○○」之
    國民身分證影本後，再持之至祥勝公司應徵乙節，此據被告
    於本院審理中陳明：伊係先變造己○○的駕駛執照影本後，
    再持變造之駕駛執照影本前去祥勝公司應徵，當時並未變造
    己○○的身分證影本等語（見本院卷第33頁），再參以證人
    莊蕎蓁所提出之被告至祥勝公司應徵時所檢附之身分資料（
    見警卷第61頁），亦僅有經變造之「己○○」職業聯結車駕
    駛執照影本，足認被告前開所述應堪採信，公訴意旨於此顯
    有誤會，附此敘明。
三、論罪科刑部分
(一)、核被告前開犯罪事實(一)所為，犯刑法第216 條、第212 條之
    行使變造特種文書罪；其前開犯罪事實(二)所為，係犯刑法第
    276 條第2 項之業務過失致人於死罪（被害人阮劍峰部分）
    及同法第284 條第2 項前段之業務過失傷害罪（告訴人丁○○、戊○○部分）；其前開犯罪事實(三)所為，則係犯刑法第
    217 條第1 項之偽造署押罪；而其前開犯罪事實(四)所為，係
    犯戶籍法75條第2 項、第1 項之行使變造之國民身分證罪（
    持變造之「己○○」國民身分證影本向承辦員警行使部分）
    、刑法第216 條、第212 條之行使變造特種文書罪（持變造
    之「己○○」職業聯結車駕駛執照影本向承辦員警行使部分
    ）及刑法第217 條第1 項之偽造署押罪（於如附表編號3 所
    示之文件上，偽造己○○簽名、指印部分）。被告變造特種
    文書、變造國民身分證後進而行使，其變造之低度行為均應
    為行使之高度行為所吸收，不另論罪。被告先後多次行使變
    造特種文書犯行、偽造署押犯行，均係基於同一決意而為之
    數個舉動，且時間相近、所侵害法益相同，依一般社會健全
    之觀念，難以強行分開，應分別論以接續犯之實質上一罪。
(二)、被告就前開犯罪事實(四)所示之行使變造之國民身分證犯行、
    行使變造特種文書犯行，與己○○間有犯意聯絡及行為分擔
    ，均為共同正犯。
(三)、被告以一過失駕駛行為，同時觸犯上開業務過失致人於死罪
    、業務過失傷害罪，為想像競合犯，應依刑法第55條規定，
    從一重以業務過失致人於死罪處斷；又被告以一行使行為，
    同時行使上開變造之國民身分證影本、職業聯結車駕駛執照
    影本，亦為想像競合犯，應依刑法第55條規定，從一重以行
    使變造之國民身分證罪處斷。被告前開犯罪事實(三)中，於如
    附表編號2 所示文件上偽造署押之犯行，雖未經檢察官提起
    公訴，然此與其於如附表編號1 、3 所示文件上偽造署押之
    犯行間，有接續犯之實質上一罪關係；又其前開犯罪事實(四)
    所示之行使變造特種文書犯行、行使變造之國民身分證犯行
    ，雖亦未經檢察官提起公訴，然此與其前開犯罪事實(一)所示
    之行使變造特種文書犯行間，既分別有接續犯之實質上一罪
    及想像競合犯之裁判上一罪關係，自均為起訴效力所及，本
    院得併予審理，附此敘明。
(四)、被告所犯上開業務過失致人於死罪、行使變造之國民身分證
    罪、偽造署押罪間，犯意各別、行為互殊，觸犯構成要件相
    異之罪名，自應予以分論併罰。
(五)、被告有上述之前科紀錄乙情，有臺灣高等法院被告前案紀錄
    表在卷可稽，其受有期徒刑執行完畢，5 年內故意再犯本件
    最重本刑為有期徒刑以上之行使變造之國民身分證罪、偽造
    署押罪，均為累犯，應依刑法第47條第1 項規定，就此2 罪
    加重其刑。被告於前開犯罪事實(二)所示犯行發生時，其職業
    聯結車駕駛執照已遭吊銷，業如前述，是其當時已屬無駕駛
    執照之狀態，則其因無駕駛執照駕車致使被害人死亡，應依
    道路交通管理處罰條例第86條第1 項規定，就其上開業務過
    失致人於死罪加重其刑。
(六)、被告於肇事後，雖在其就診之大東醫院內，向前往該醫院處
    理，且尚不知肇事者為何人之員警乙○○坦承肇事，然其當
    時係冒用「己○○」名義應訊，且之後被告復未自首有冒名
    應訊情形，警方人員係因證人莊蕎蓁報案方知被告有前揭冒
    名應訊之情等事實，業據證人乙○○於本院審理中證述明確
    （見本院卷第29、30頁），顯見被告就上開業務過失致人於
    死犯行，並無接受裁判之意思，此部分自難認其符合自首之
    要件，附此敘明。
(七)、爰審酌被告駕駛車輛未能小心謹慎，造成告訴人丁○○、戊○○受傷，及被害人阮劍峰死亡此一無法彌補之後果，犯罪
    情節實屬嚴重，復變造國民身分證、駕駛執照以為行使、冒
    用他人名義應訊，所為誠不足取，且先前已有業務過失致人
    於死、業務過失傷害、偽造文書等前科紀錄，卻仍為前揭犯
    行，顯然未能知所警惕，然念其犯後尚知坦承犯行，態度尚
    可，復參以其迄今未能與被害人家屬、告訴人達成和解，對
    渠等為合理之賠償等一切情狀，分別量處如主文所示之刑，
    並定其應執行刑，以示懲儆。
(八)、扣案變造之「己○○」國民身分證影本及職業聯結車駕駛執
    照影本各1 紙（見97年度偵字第26313 號卷第5 至7 頁之扣
    押筆錄及同卷第10頁之扣押物品目錄表），均係被告所有，
    且分別係供其為上開行使變造國民身分證犯行、行使變造特
    種文書犯行使用，爰依刑法第38條第1 項第2 款規定，併予
    宣告沒收；另被告偽造如附表所示之「己○○」署押，則應
    依刑法第219 條規定，予以宣告沒收。至被告於97年3 月間
    某日所變造之「己○○」職業聯結車駕駛執照影本，已因應
    徵而交與祥勝公司，故非屬被告所有，茲不為沒收之宣告，
    附此敘明。
四、己○○涉嫌與被告共犯前開行使變造之國民身分證罪嫌、行
    使變造特種文書罪嫌部分，應由檢察官另行處理，併予敘明
    。
據上論斷，應依刑事訴訟法第273 條之1 第1 項、第284 條之1
、第299 條第1 項前段，戶籍法第75條第1 項、第2 項，道路交
通管理處罰條例第86條第1 項，刑法第11條前段、第28條、第21
2 條、第216 條、第217 條第1 項、第276 條第2 項、第284 條
第2 項前段、第55條、第47條第1 項、第38條第1 項第2 款、第
219 條、第51條第5 款，刑法施行法第1 條之1 ，判決如主文。
本案經檢察官陳麗琇到庭執行職務。
中    華    民    國    98    年    7     月    31    日
                  交通法庭    法  官  陳君杰
以上正本證明與原本無異。
如不服本判決應於收受判決後10日內向本院提出上訴書狀，並應
敘述具體理由。其未敘述上訴理由者，應於上訴期間屆滿後20日
內向本院補提理由書(均須按他造當事人之人數附繕本)「切勿逕
送上級法院」。
中    華    民    國    98    年    7     月    31    日
                              書記官  李承悌
附錄本案所犯法條全文：
戶籍法第75條
意圖供冒用身分使用，而偽造、變造國民身分證，足以生損害於
公眾或他人者，處5 年以下有期徒刑、拘役或科或併科新臺幣50
萬元以下罰金。
行使前項偽造、變造之國民身分證者，亦同。
將國民身分證交付他人，以供冒名使用，或冒用身分而使用他人
交付或遺失之國民身分證，足以生損害於公眾或他人者，處3 年
以下有期徒刑、拘役或科或併科新臺幣30萬元以下罰金。
刑法第212 條
偽造、變造護照、旅券、免許證、特許證及關於品行、能力服務
或其他相類之證書、介紹書，足以生損害於公眾或他人者，處1
年以下有期徒刑、拘役或300 元以下罰金。
刑法第216 條
行使第210 條至第215 條之文書者，依偽造、變造文書或登載不
實事項或使登載不實事項之規定處斷。
刑法第217 條
偽造印章、印文或署押，足以生損害於公眾或他人者，處3 年以
下有期徒刑。
盜用印章、印文或署押，足以生損害於公眾或他人者，亦同。
刑法第276 條
因過失致人於死者，處2 年以下有期徒刑、拘役或2000元以下罰
金。
從事業務之人，因業務上之過失犯前項之罪者，處5 年以下有期
徒刑或拘役，得併科3000元以下罰金。
刑法第284 條
因過失傷害人者，處6 月以下有期徒刑、拘役或500 元以下罰金
，致重傷者，處1 年以下有期徒刑、拘役或500 元以下罰金。
從事業務之人，因業務上之過失傷害人者，處1 年以下有期徒刑
、拘役或1000元以下罰金，致重傷者，處3 年以下有期徒刑、拘
役或2000元以下罰金。
附表：
┌──┬────────────────┬─────────────┐
│編號│文件                            │偽造之署押                │
├──┼────────────────┼─────────────┤
│ 1  │97年6 月27日酒精濃度測試值表    │「己○○」簽名1 枚、指印3 │
│    │                                │枚（起訴書誤載為2 枚）    │
├──┼────────────────┼─────────────┤
│ 2  │交通事故現場勘驗圖              │「己○○」簽名1 枚、指印1 │
│    │                                │枚                        │
├──┼────────────────┼─────────────┤
│ 3  │高雄縣政府警察局林園分局        │「己○○」簽名2 枚、指印6 │
│    │97年6 月30日警詢筆錄            │枚                        │
└──┴────────────────┴─────────────┘


司法院資訊處製作；財團法人民間司法改革基金會備份。
